臺灣士林地方法院民事判決　　　　　　 95年度簡上字第121號
上　訴　人　甲○○
被 上訴 人　泰一小客車租賃有限公司
法定代理人　乙○○
訴訟代理人　丙○○
上列當事人間確認本票債權不存在等事件，上訴人對於中華民國
95 年5月11日本院內湖簡易庭94年度湖簡字第890 號第一審判決
提起上訴，本院於96年8 月21日言詞辯論終結，判決如下：
    主  文
上訴駁回。
第二審訴訟費用由上訴人負擔。
    事實及理由
一、上訴人主張：(一)伊於民國92年3 月間向被上訴人以分期付款
    方式購買慶眾福斯T-4 廠牌車型、2000年份、引擎號碼AAC0
    00000 0人座小客車1 輛（下稱系爭車輛），總價新臺幣（
    下同）46萬6,200 元，分36期按月給付。兩造並於同年3 月
    20日簽訂合作經營車輛契約書（下稱系爭契約），約定由被
    上訴人提供營業車牌FF-1603 號予系爭車輛領用，並提供固
    定載客車趟業務，伊負責乘客之接送，按月結算報酬，期限
    3 年，期滿伊取得系爭車輛之所有權。伊並簽發面額各為1
    萬2,950 元之本票36紙（到期日自92年4 月份起每月10日）
    予被上訴人，以為給付分期價款及系爭契約履行之擔保。嗣
    被上訴人強行於92年9 月25日取回系爭車輛，並持如附表所
    示之本票9 紙（面額共計11萬6,550 元），向法院聲請裁定
    准予強制執行。惟系爭車輛自92年3 至7 月之分期款已按月
    於伊報酬中扣除，附表編號1 至5 之本票債權業已消滅。且
    被上訴人尚積欠伊報酬，足以抵銷附表編號6 至9 之本票債
    權。是至92年9 月間止，伊應領之駕駛報酬共計46萬4,850
    元，扣除伊已領取之報酬及應負擔之分期款、電信費及車趟
    扣款等款項後，被上訴人尚應給付伊16萬3,378 元，爰訴請
    確認被上訴人所持有如附表所示本票債權不存在，及依系爭
    契約關係，請求被上訴人給付伊上述報酬。(二)系爭契約乃被
    上訴人以印刷字體所片面製作，用於同類契約之條款而訂立
    之契約，且所載內容未經與伊事前磋商，為定型化契約。其
    中第2 條約定伊應繳交權利金5 萬元，高於訴外人楊晉萬與
    被上訴人所簽訂相同契約約定之3 萬元，係加重伊責任，顯
    失公平之條款，依民法第247 條之1 規定，應為無效。且被
    上訴人簽約時並未收取，嗣後亦未從各月報酬中扣除，足見
    其自知權利金並非合法，自不得再由上述報酬中扣除。而伊
    於92年3 月28日金額分別為1 萬5,200 元、3 萬9,300 元（
    含3 萬7,800 元、1,500 元兩筆）之現金支出傳票上簽名，
    係確認由被上訴人代繳該筆違規罰款或規費，並非被上訴人
    交付伊現款，惟被上訴人並未如數代繳，即不得由伊報酬中
    扣除。至於92年5 月16日現金支出傳票所載貼紙2,000 元部
    分，原應由伊駕駛系爭車輛前往貼紙公司張貼上訴人公司貼
    紙，惟伊並未前往，系爭車輛實際並未張貼，被上訴人未支
    出此筆費用，不應由伊負擔，自不得扣除。被上訴人上述扣
    款均無理由。(三)並聲明：1.確認被上訴人就其所執有、如附
    表所示之本票，對上訴人之本票債權不存在。2.被上訴人應
    給付上訴人16萬3,378 元，及自95年3 月21日（即原審準備
    書二狀繕本送達翌日）起至清償日止，按年息百分之5 計算
    之利息。
二、被上訴人則以：(一)兩造於92年3月20日簽訂系爭契約，合作
    經營前揭車輛租賃事業。惟至92年9月間，因上訴人拒絕承
    接業務違約，為免損害擴大，伊公司乃終止系爭契約，並取
    回系爭車輛。而上訴人之駕駛報酬，扣除其已領取部分外，
    雖尚有部分報酬。惟依系爭契約，上訴人另應給付伊公司權
    利金5萬元、行政管理費9萬6,000元、保險費2萬3,634元、
    車輛貸款9萬650元、借支9萬5,746元、電信費及車輛扣款5,
    75 0元、折舊7萬元、未履約遭取消承包資格損失1萬元等等
    款項，扣除後，上訴人已無報酬可得領取，且尚應給付伊公
    司12萬3,265元，伊公司乃持附表所示之本票向法院聲請裁
    定准予強制執行。(二)系爭契約係基於契約自由原則，經兩造
    協議所訂立。與伊公司訂立契約參與營運之駕駛人，因各人
    自備車輛或分期購車等不同情形，均個別約定不同之條件，
    系爭契約並非定型化契約。而上訴人係分期付款購車參與經
    營，且全無自備款，因營業風險、成本等考量，與其他自備
    車輛參與經營者之條件，自有不同。系爭契約第2條權利金5
    萬元之約定，並無顯失公平之情形。而經上訴人簽名、92年
    3月28日兩份現金支出傳票，係上訴人向伊公司借支領取現
    款後自行繳納，非伊公司同意代為繳納。貼紙部分，係伊公
    司負責貼好後，再將系爭車輛交付上訴人，非由上訴人自行
    前往貼紙公司張貼等語，資為抗辯。
三、原審對於上訴人之請求，判決上訴人部分勝訴，確認被上訴
    人就其所執有、如附表所示之本票，對上訴人之本票債權不
    存在，並命被上訴人應給付上訴人1 萬4,878 元及自95 年3
    月21日起至清償日止，按年息百分之5 計算之利息，並就金
    錢給付部分，分別依職權及被上訴人之聲請，宣告假執行及
    免為假執行。上訴人就其受不利益判決部分，部分聲明不服
    ，提起上訴，求為判決命：(一)原判決關於駁回下列第二項之
    訴部分廢棄；(二)被上訴人應再給付上訴人10萬6,500 元，及
    自95年3 月21日（即原審準備二狀繕本送達翌日）起至清償
    日止，按年息百分之5 計算之利息。被上訴人則聲明：上訴
    駁回（原審判決確認本票債權不存在及命被上訴人給付部分
    ，未據被上訴人聲明不服，業已確定。而駁回上訴人請求，
    未據其上訴部分，亦已確定。又被上訴人於上訴程序，另提
    起反訴部分，係屬不合法，另行裁定駁回。）
四、本件不爭執事項：
  (一)上訴人於92年3 月間以分期付款方式向被上訴人購買系爭車
    輛，總價46萬6,200 元，分36期每月每期1 萬2,950 元。兩
    造並於92年3 月20日簽訂系爭契約，約定由上訴人提供系爭
    車輛，與被上訴人合作經營車輛租賃事業，被上訴人則提供
    營業車牌FF-1603 號予系爭車輛領用，並提供固定載客車趟
    業務，由上訴人負責乘客之接送，按月結算報酬。期限3 年
    ，期滿上訴人始取得系爭車輛之所有權。
  (二)簽訂系爭契約同時，上訴人並簽發面額各為1 萬2,950 元之
    本票36紙（到期日自92年4 月份起每月10日）予被上訴人，
    以為給付分期價款及系爭契約履行之擔保。嗣被上訴人於92
    年9 月25日取回系爭車輛，並持如原判決附表一所示之本票
    9 紙（面額共計11萬6,550 元），向臺灣基隆地方法院聲請
    ，經該院以92年度票字第943 號裁定准予強制執行。
  (三)自92年3 月起至92年9 月止，上訴人應領之駕駛報酬共計46
    萬4,850 元，已領14萬6,335 元，未領金額計31萬8,515 元
    。
  (四)上訴人應給付被上訴人下列款項共計19萬7,137 元（含未上
    訴確定部分）：
    1.系爭車輛分期款共9萬650元（7期）。
    2.電信費及車趟扣款共5,750元。
    3.行政管理費共5萬6,000元。
    4.保險費1萬3,787元
    5.借支3萬,950元。
  (五)上訴人未領報酬318,515 元，扣除前項應給付被上訴人之款
    項，計為12萬1,378 元，其中1 萬4,878 元部分，已經原審
    判命被上訴人應給付確定（其餘10萬6,500 元部分即上訴人
    上訴爭執部分）。
五、得心證之理由：
    上訴人依系爭契約關係，請求被上訴人給付伊尚未領取之報
    酬10萬6,500元等語，被上訴人則以前揭情詞置辯。本件經
    與兩造協議整理之爭點為：被上訴人得否以下列款項扣抵上
    訴人未領之報酬？(一)被上訴人得否依系爭契約第2條請求上
    訴人給付權利金5萬元？（1.系爭契約是否屬定型化契約（
    即附合契約）？2.第2條是否加重上訴人方之責任，按其情
    形顯失公平，依民法第247條之1應為無效？）(二)上訴人是否
    借支或由被上訴人代墊違規罰鍰及規費等款項，共計5萬4,5
    00元？（1.92年3月28日現金支出傳票所載1萬5,200元？2.
    92年3月28日現金支出傳票所載3萬7,800元及1,500元？）
    (三)上訴人是否應負擔貼紙費用2,000元？
    茲論述如下：
  (一)系爭契約並非定型化契約，系爭契約第2條亦無顯失公平之
    情事，本於契約自由原則，被上訴人得依上述條款請求上訴
    人給付權利金5萬元：
    查系爭契約第2條前段約定「經雙方議定乙方於簽約日交付
    甲方權利新新臺幣伍萬元整，所繳交權利金作為甲方業務開
    發之用」之內容，有兩造不爭執之系爭契約影本在卷可稽。
    上訴人雖主張系爭契約為被上訴人單方製作，且係用於同類
    契約之條款而訂定，所載內容未經與伊事前磋商或參與訂定
    ，為定型化契約；其中第2條約定係加重伊責任，顯失公平
    之條款，依民法第247條之1規定，應屬無效，被上訴人不得
    請求云云，然為被上訴人所否認。經核：
  1.按依照當事人一方預定用於同類契約之條款而訂定之契約，
    稱為附合契約（即定型化契約），此諸諸民法第247條之1前
    段規定自明。是所謂定型化契約，係指當事人之一方為與不
    特定多數相對人訂立同類契約之用，而依其預先擬定之交易
    條款所訂立之契約。預定契約條款之一方，大多為經濟上較
    強者，而依其預定條款之一方，則多為經濟上之弱者，於簽
    訂契約時，每無磋商變更契約條款之餘地，為防止契約自由
    之濫用及維護交易之公平，乃有民法第247 條之1 之訂立。
    再所謂定型化契約應受衡平原則限制，則指締約一方之契約
    條款已預先擬定，他方僅能依該條款訂立契約。否則，即受
    不締約之不利益，始能適用衡平原則之法理，以排除不公平
    之「單方利益條款」，避免居於經濟弱勢之一方無締約之可
    能，而忍受不締約之不利益，是縱他方接受該條款而締約，
    亦應認違反衡平原則而無效，俾符平等互惠原則。
  2.本件系爭契約雖由被上訴人以印刷字體所製作（參見原審卷
    第38、39頁），且上訴人所提出楊晉萬與被上訴人簽訂之「
    合作經營車輛契約書」（參見原審卷第60、61頁），以及被
    上訴人所提出、其於92年間分別與訴外人黃堯、黃義源、張
    詠喨、林義雄、葉錦銘所簽訂同一名稱之契約書（參見本院
    卷第85至88頁），均屬相同印刷字體之格式。然而，細繹上
    述各份契約書之內容，有關權利金、保證金、掛牌費及每月
    行政管理費之金額，分期付款者分期方式、期數等等權利義
    務事項之內容，均互有差異。或有僅收取掛牌費3 萬元而無
    權利金、保證金；或兼有收取權利金及掛牌費，抑或兼有權
    利金及保證金等情形，不一而足。且權利金之金額亦有3 萬
    元、5 萬元之差異。關於分期部分，自12期、22期、32期，
    乃至上訴人為36期，亦均不同。另關於涉訟合意管轄法院之
    約定，亦未盡相同。且部分契約書，就上述各項金額部分，
    尚有預留空白，而以手寫方式予以填載之情形，諸如楊晉萬
    之契約書權利金部分，黃堯、黃義源及張詠喨之契約書，其
    上權利金、掛牌費、保證金之金額等等，均屬之。綜合上情
    以解，可知與被上訴人簽訂合作經營車輛契約書者，權利義
    務之內容各有不同，顯然非由被上訴人預定交易條款以供不
    特定多數相對人所訂立，應係依個案情形，個別協商所為之
    約定。況且，經營車輛租賃提供載客業務者，非屬被上訴人
    獨占之業務，上訴人亦非無其他交易相對人可得洽商訂約，
    倘未依系爭契約之條款訂約，即受有無從締約之不利益。揆
    諸前揭說明，自不足認定系爭契約確屬定型化契約，而應受
    民法第24 7條之1 之規範。
  3.再者，兩造訂立系爭契約，被上訴人負有提供營業車牌、對
    外開發載客車趟業務及車輛經營管理等義務，合作事業對外
    負責者亦為被上訴人，經營風險亦由其負擔，約由上訴人給
    付一定金額之權利金以為業務開發之用，尚難逕認係額外加
    重上訴人之負擔。且依系爭契約第2 條，上訴人除應支付權
    利金5 萬元外，並無其他應負擔掛牌費、保證金等款項之約
    定，較之上述其他參與經營者，或兼有掛牌費、保證金等約
    定之情形，尚不能認有顯失公平之情事。從而，上訴人主張
    上述權利金條款，依民法第247 條之1 規定，應為無效云云
    ，自非可採。準此，系爭契約既係兩造個別磋商所約定，本
    於契約自由原則，被上訴人自得依系爭契約第2 條約定，請
    求上訴人支付權利金5 萬元，並由上訴人未領之報酬予以扣
    除，要屬無疑。
  (二)上訴人應於92年3月28日向被上訴人借支共計5萬4,500元：
    被上訴人主張上訴人於92年3 月28日向伊公司借支繳納違規
    罰單、規費等款項兩筆，金額各1 萬5,200 元、3 萬9,300
    元（含3 萬7,800 元、1,500 元兩部分），共計5 萬4,500
    元乙情，並提出經上訴人簽署之現金支出傳票2 份為證（參
    見原審卷第66頁）。上訴人不爭執上述現金支出傳票為其簽
    名無訛，惟主張：伊簽名係確認由被上訴人代繳違規罰款或
    規費，非被上訴人交付伊現款，被上訴人並未如數代繳，不
    得由伊報酬中扣除云云，然為上訴人所否認。經核，上述日
    期同為92年3 月28日之現金支出傳票，會計科目均為借支、
    代墊，其中1 份記載摘要為上訴人紅單7 張及單號（下稱系
    爭第1 份傳票），另1 份則記載LT-437紅單5張 、代辦駕照
    繳費、燃料費、牌照費、逾期罰款等摘要（下稱系爭第2 份
    傳票）。查系爭第1 份傳票所載單號之違規罰單，實際已於
    92年3 月27日繳結，合計金額6,200 元；另上訴人車牌LT-4
    37號汽車於92年3 底以前尚有5 件違規罰單未繳，金額合計
    1 萬6,800 元，且尚積欠85年至87年燃料費1 萬5,040 元等
    情，業經交通部公路總局臺北區監理所以95年11月9 日北監
    營字第0950059349號函覆在卷。由此可見，系爭第1 份傳票
    摘要所載違規罰單，於上訴人簽署系爭第1 份傳票前已經繳
    清，衡情當無再約定由被上訴人代為繳納之可能，上訴人之
    主張顯與常情有違。至於系爭第2 份傳票所載違規罰單及燃
    料費、牌照費等迄未繳納，而系爭第2 份傳票所載代辦駕照
    繳費1,500 元部分，上訴人則主張嗣後由其自行辦理云云。
    然而，按諸常情，上述車牌LT-437號汽車乃上訴人原駕駛之
    汽車，與被上訴人無關，上訴人是否有代繳之必要，自非無
    疑。而駕照1,500 元部分，由兩造簽訂系爭契約，上訴人駕
    駛系爭車輛係懸掛被上訴人所提供營業牌照之點觀之，倘兩
    造係約定由被上訴人代為辦理及繳費，被上訴人應無未代為
    辦理，甘冒風險任由上訴人無照駕駛之可能，上訴人主張伊
    簽名係確認由被上訴人代繳云云，亦有悖於常情。除此之外
    ，上訴人又未能舉證證明兩造確係約定由被上訴人代繳上述
    罰鍰、稅費等情，則由上訴人於上述現金支出傳票簽署確認
    金額之情以觀，被上訴人主張係借支交付現款予上訴人乙節
    ，應屬可採。據此，上訴人借支上述兩筆款項，合計5 萬4,
    500 元，被上訴人自得請求返還而由上訴人未領之報酬予以
    扣除。
  (三)上訴人應負擔貼紙費用2,000元：
    被上訴人主張上訴人應負擔貼紙2,000 元，亦提出經上訴人
    簽名92年5 月16日之現金支出傳票乙份為憑（參見原審卷第
    68頁）。上訴人雖主張應由伊駕駛系爭車輛前往貼紙公司張
    貼，惟伊未前往，系爭車輛實際未張貼貼紙，被上訴人未支
    出此筆費用，不應由伊負擔云云。然亦被為上訴人所否認，
    被上訴人並主張係貼好後交付上訴人等情。經查，兩造簽訂
    系爭契約，系爭車輛懸掛者係被上訴人提供之營業車牌，載
    客車趟之業務亦由被上訴人負責提供，於系爭車輛上張貼被
    上訴人公司之貼紙以為管理辨識，誠屬事理之常。且由上述
    現金支出傳票之日期係92年5 月16日，並非系爭契約甫簽訂
    之初，衡情應無遲至此時始約由上訴人自行前往張貼之理。
    而上訴人既已於上述現金支出傳票簽名確認本筆費用，其又
    未能舉證證明系爭車輛確未張貼貼紙，則其主張被上訴人未
    支出本筆費用，不應由伊負擔乙節，即非可採。職是，依上
    訴人所簽認上述現金支出傳票，被上訴人主張上訴人應負擔
    貼紙費用2,000 元乙情，應堪信實。
  (四)綜上所述，上訴人應給付被上訴人權利金5 萬元，返還借支
    款5 萬4,500 元及負擔貼紙費2,000 元，共計10萬6,500 元
    。被上訴人自得以之扣抵上訴人同額之報酬，而無庸再為給
    付。
六、從而，上訴人依系爭契約關係，請求被上訴人給付10萬6,50
    0元，及自95年3月21日（即原審準備書二狀繕本送達翌日）
    至清償日止，按年息百分之5計算之利息，為無理由，不應
    准許。原審就上開部分，為上訴人敗訴之判決，核無不合。
    上訴意旨指摘原判決此部分不當，求予廢棄改判，為無理由
    ，應駁回其上訴。
七、本件判決基礎已臻明確，兩造其餘攻擊防禦方法及訴訟資料
    經本院審酌後，核與判決不生影響，無一一論述之必要，併
    予敘明。
八、據上論結，本件上訴為無理由，依民事訴訟法第436條之1第
    3項、第449條第1項、第78條判決如主文。
中　　華　　民　　國　　96　　年　　9 　　月　　 6　　日
                  民事第二庭  審判長法  官 鍾任賜
                                    法  官 方彬彬
                                    法  官 施月燿
以上正本證明與原本無異。
本判決不得上訴。
中　　華　　民　　國　　96　　年　　9 　　月　　10　　日
                                    書記官  韓金發
